【裁判字號】    92,竹簡,281
【裁判日期】    921107
【裁判案由】    給付違約金
【裁判全文】
臺灣新竹地方法院民事判決  九十二年度竹簡字第二八一號
    原      告  北區房屋仲介股份有限公司
    法定代理人  乙○○
    訴訟代理人  丙○○
    被      告  甲○○○
右當事人間給付違約金事件，本院於民國九十二年十月三十日辯論終結，判決如左：
    主      文
被告應給付原告新台幣貳拾柒萬玖仟貳佰元，及自民國九十二年五月十六日起至清償
日止，按年息百分之五計算之利息。
訴訟費用由被告負擔。
本判決得假執行。
    事      實
壹、原告方面：
一、聲明：
（一）被告應給付原告新台幣（下同）二十七萬九千二百元，及自起訴狀繕本送達之
      翌日起（即民國九十二年五月十六日）至清償日止按年息百分之五計算之利息
      。
（二）訴訟費用由被告負擔。
二、陳述：
（一）兩造所簽訂之不動產專任委託銷售契約書第十九條約定：若因本契約涉訟，雙
      方合意以本宗不動產所在地之地方法院為第一審管轄法院。是被告之住所地雖
      在桃園縣，但系爭不動產係在新竹市，依上開約定意旨，本院有管轄權，合先
      敘明。
（二）被告於民國（下同）九十一年十二月十七日簽立授權書，授權范金容簽立不動
      產委託銷售契約書，委託原告獨家代理銷售被告所有坐落於新竹市○○段○○
      段六九五地號土地，並於九十二年二月十二日簽立同意書，同意原告於買方出
      價達六百九十八萬時視為成交，原告於九十二年二月二十六日覓得買方朱治強
      ，買方出價七百萬元已達被告同意之價格，被告依約應與買方簽訂正式不動產
      買賣契約書，且依系爭委託書第三條約定，被告於委託期間內中途絕不以任何
      方式終止委託，經原告多次以電話通知被告前來辦理簽約事宜，被告皆不同意
      出售。
（三）上開不動產專任委託銷售契約書第三條約定：甲方（即被告）保證本合約簽訂
      後，中途不得再以任何理由終止本契約，並應停止自行出售、或委託其他仲介
      公司出售、出租如有違反，甲方願按委託價百分之四賠償乙方做為違約金。原
      告已覓得買方，被告應依約如期與買方簽訂正式不動產買賣契約書，然被告未
      如期與買方簽訂正式不動產買賣契約書，被告之行為顯然已違反前開約定，故
      應依約給付原告違約金二十七萬九千二百元（委託價六百九十八萬之百分之四
      ），惟被告經原告以電話、存證信函通知前來繳付前開違約金，均不予置理，
      為此，依上開約定，請求被告給付二十七萬九千二百元，及自起訴狀送達之翌
      日起至清償日止之法定遲延利息。
三、對被告抗辯所為之陳述：
（一）台灣桃園地方法院檢察署九十二年度偵字第七一六九號不起訴處分書明載：法
      務部調查局鑑定二者筆跡，經鑑驗後認其二者筆跡特徵相同，有該局九十二年
      六月十八日調科二字第○九二○○○一九三五七○號鑑定通知書在卷，北區房
      屋提出之授權書應是告訴人（即被告）本人親書無誤等字樣，可證系爭授權書
      為被告所親簽，為真正之授權書。
（二）原告公司員工雖未與被告親自接洽，然被告之被授權人范金容提出真正之授權
      書及系爭土地權狀與原告，另九十二年二月十二日原告公司員工與被告之被授
      權人范金容於楊梅麥當勞簽立系爭同意書時，被告之被授權人范金容曾以電話
      與被告溝通，被告當時同意降價，有范金容於上開偵查案件提出之通聯紀錄可
      證，故被告確有授權范金容委託原告出售系爭土地。被告於授權書授權事項欄
      記載授權被授權人全權代理與北區房屋仲介股份有限公司簽訂專任委託銷售契
      約書及其他相關事項，即有關出售土地之所有事項，包括價錢、簽約時間、付
      款等皆委由范金容全權代理自行決定，此已有民法第五百三十四條之特別授權
      。
（三）查上開不動產專任委託銷售契約書第二十條第一項第二款約定，台端與本公司
      簽訂委託銷售契約，有三天審閱與猶豫期。被告簽訂之上開契約書雖為定型化
      契約，然被告於九十一年十二月十七日簽立契約書後，尚有三天之審閱期及猶
      豫期，被告有足夠之時間可供審閱，果被告主張前開委託書之內容有任何可使
      被告拋棄權利、限制被告行使權利或對被告有重大不利益者，自可於審閱期間
      內主張前開委託書條款不構成契約內容，但被告不為此途，直至原告提起本件
      ，始為主張，顯不足採。
（四）系爭同意書，係因被告原委託原告出售價格為八百七十萬元，經原告公司員工
      與范金容於楊梅麥當勞當場打電話經被告同意降為六百九十八萬元求售，同意
      書之重點在於出售價格之降價，而非委託期限之延長，同意書上有無書立簽立
      期日無關緊要。
（五）按約定之違約金是否過高，應就債務人若能如期履行債務時，債權人可得享受
      之一切利益為衡量之標準，最高法院五十一年度台上字第一九號判例可資參照
      ，又既經約定違約金，則一旦有債務不履行情事發生，債權人可不待舉證證明
      其所受損害係因債務不履行所致及損害額之多寡，均得按約定之違約金，請求
      債務人支付，如果約定之額數與債權人實際損害顯相懸殊，債務人固得依民法
      第二百五十二條之規定請求法院減至相當之額數，惟應由債務人就債權人所受
      損害究有若干，負舉證責任。兩造間關於違約金之性質並無特別約定，然本件
      違約金已於損害發生前預先約定為買賣總價款之百分之四，兩造既約定有違約
      金，則被告有自行出售情事發生時，原告可不待舉證其所受損害係因債務不履
      行所致及損害額之多寡，均得按約定之違約金，請求被告支付。退步言之，如
      本院認約定之額數與原告實際損害相差懸殊，被告固得請求法院酌減至相當之
      數額，惟應由被告就原告所受損害究有若干，負舉證責任。且本件被告若履行
      契約未自行出售，與原告覓得之買方協商並簽訂正式不動產買賣契約書，原告
      可依與被告簽訂之不動產專任委託銷售契約書第六條之規定向被告收取成交價
      百分之四服務費用，及向買方收取成交價百分之二服務費用，故原告所請求之
      違約金並無過高。
三、證據：提出授權書、不動產專任委託銷售契約書、同意書、存證信函、土地登記
    謄本、要約書、承買確認書、台灣桃園地方法院檢察署九十二年度偵字第七一六
    九號不起訴處分書等為證。
貳、被告方面：
一、聲明：
（一）原告之訴駁回。
（二）訴訟費用由原告負擔。
二、陳述：
（一）被告所有之系爭土地欲出售，適訴外人范金容於九十一年十二月十六日前某日
      到被告住所，告知其從事代書業務，被告即囑其有機會幫忙介給買主，並經范
      金容取出授權書一份要求被告簽名（惟非原告所提出之本件授權書），稱為方
      便跟買主談買賣事宜，被告因吃過房屋仲介公司之虧，再三叮嚀不要轉介給仲
      介公司。過十幾天，范金容又來說有買主要看權狀，被告即影印系爭土地權狀
      予伊其後范金容即未再回報有關本件土地買賣之事，之後，被告自行覓得買主
      出售系爭土地，詎原告即聲請法院假扣押系爭土地，提出如起訴狀所陳之證物
      ，要求給付違約金，被告否認有任何授權范金容與原告簽訂系爭委託銷售契約
      之情事，拒絕給付，並質問范金容，范金容自知理虧而出具授權解約書。又被
      告確無簽訂本件授權書，原告亦未提出該授權書原本，顯可疑該授權書係經剪
      接影印加以變造，為此，被告已對范金容、邱子杰提出刑事偽造文書之告訴，
      現由台灣桃園地方法院檢察署檢察官偵查中。
（二）被告否認有簽訂本件授權書，代理人於代理權範圍內所為之法律行為，其效果
      始歸於本人，逾越代理權範圍，則為無權代理，而意定代理之範圍，則依本人
      之授權行為定之，本件被告僅授權范金容代為尋覓買主，並無授與范金容得與
      原告訂立不動產專任委託銷售契約書之權，理由如下：
  １、被告一再要求原告出示授權書原本均未能提出，於刑事偽造文書案件偵查中，
      檢察官命其提出授權書原本亦無從提出，原告所提之授權書影本應係剪接變造
      者。
  ２、原告提出之授權書備註欄記載：授權人在國外者，授權書需經駐外領事館之公
      證（認證）。本件不動產專任委託銷售契約書亦載明：非所有權人簽章者，請
      代理人親填上開各項，並檢附所有權人出具之授權書等字樣，足以說明授權委
      託銷售事項，原告亦慎重其事，要求需具備書面授權，並提出授權書原本，范
      金容未能提出授權書原本，顯然未取得被告之授權。
  ３、依經驗法則，欲尋仲介公司代售土地，只須打電話至仲介公司即有業務員到宅
      服務，或自己到仲介公司議定條款以明瞭雙方權利義務，實無委由第三人代為
      訂定之必要。且該授權書對於土地賣價、委託銷售期間、傭金、違約金等影響
      被告權益重大事項均未載明，完全由代理人范金容片面決定，顯不合常理，將
      置被告之權益於何地，因此，范金容代理訂定系爭契約書，顯然係越權代理行
      為。
  ４、詳審系爭銷售契約書，被告與范金容同為契約當事人，同列為甲方，該契約書
      第八條約定：甲方簽訂本契約時，應提供本宗不動產之土地、建物所有權狀正
      本、國民身分證正本供甲方閱覽等字樣，而被告從未提出過土地所有權狀及國
      民身分證正本供原告閱覽，足見范金容實未獲授權。
  ５、從系爭授權書格式觀之，可知此係原告印就之定型化授權書，持有該授權書者
      ，應可信其為原告之受僱人，或為原告業務召攬之人，范金容既係原告方面之
      人，則被告直接與原告訂約豈不簡便，何需多一道授權行為，實不合邏輯。
（三）且縱認被告有出具該授權書，該授權書亦因顯失公平而無效。蓋系爭授權書授
      權事項記載：授權人有關右列指示房地之出賣，授權被授權人全權代理與北區
      房屋仲介股份簽訂專任委託銷售契約書及其他相關事，並授與簽訂買賣契約之
      代理相關事宜。則據系爭授權書授權事項約定，被授權人范金容得全權代理被
      告與原告訂定系爭契約書，即取得民法第一百零六條前段，自己代理之權，嚴
      重影響被告權利。且依上開約定，原告即取得民法第五百三十四第一款不動產
      出賣特別之授權。從而，系爭授權書為一附合契約，原告依其訂定用於同類型
      契約條款，而取得自己代理之權，出賣不動產特別授權，致剝奪被告法律上應
      有之保障，顯失公平，系爭授權書為無效，從而據系爭授權書之授權而訂定之
      系爭契約書亦為無效。
（四）本件不動產專任委託銷售契約書訂立時間為九十一年十二月十日，經審視該契
      約內容，委託期限：九十一年十二月十七日起至九十二年三月十七日止，如經
      雙方同意延長，應以書面為之；又房地出售總價非經甲、乙雙方書面同意不得
      更改，由上約定足認關於影響權益重大事項均要求書面證明，顯見本件授權書
      顯然草率，不足以證明有授權委託銷售之真意。而出售總價已更改，同意更改
      之書面何在？如有授權銷售，原授權銷售之賣價為何？亦欠明瞭。
（五）至上開同意書第一條約定：原契約第二條之獨家代理期限延至九十二年三月十
      七日。第二條約定：原契約第四條授權書價格更正為陸佰玖拾捌萬元。第五條
      約定：本案賣方實得陸佰柒拾萬元等字樣，然查委託銷售契約銷售期限本至九
      十二年三月十七日，何須以同意書延長？且原委託銷售契約書，已載有該出售
      價，同意書到底是何用意，實屬費解。又上開第五條約定，係基於何人之授權
      為此記載？原告需證明有授權范金容訂定同意書。
（六）原告以仲介房地買賣為專業，其業務執行攸關社會大眾權益，理應負有公平交
      易、保護買賣雙方之責，而從嚴約束其從業人員，然觀其印就之授權書，肆意
      剝奪授權人之合法權利，系爭契約書、同意書多所刪改，草率之極，而范金容
      竟要求授權人住址欄填其住址，致被告一直被矇在鼓裡。原告應提出授權書原
      本以證明曾為授權之事實，及就系爭契約必要之點，如售價、銷售期間、仲介
      報酬、違約金等，舉證證明被告曾為授權，又系爭授權書，明顯具有民法第二
      百四十七之一第三、四款之情事，而嚴重影響被告權益，應為無效。
三、證據：授權解約書、同意書。
    理      由
壹、程序方面：
一、因不動產之物權或其分割或經界涉訟者，專屬不動產所在地之法院管轄。其他因
    不動產涉訟者，得由不動產所在地之法院管轄，民事訴訟法第十條定有明文。本
    件不動產所在地座落於新竹市，在本院管轄範圍，依上開法條規定意旨，本院對
    本件有管轄權。
二、原告起訴時請求被告應給付原告三十四萬八千元，嗣於九十二年十月三十日本院
    言詞辯論時，當庭減縮請求被告給付原告二十七萬九千二百元，合於法律規定，
    應予准許。
貳、實體方面：
一、原告主張被告於九十一年十二月十七日簽立授權書，授權訴外人范金容與原告公
    司簽立不動產專任委託銷售契約書，委託其公司居間銷售被告所有之系爭土地，
    約定委託售價為六百九十八萬元，委託銷售期間為九十一年十二月十七日起至同
    年九十二年三月十七日止，雙方並訂有委託銷售契約書，嗣經原告極力促銷，已
    於九十二年二月二十六日之委託有效期限內覓得買主與被告委託之條件合致，且
    原告並多次以電話通知被告出面與買主訂約，惟被告均不置理，為此依兩造所簽
    訂之不動產專任委託銷售契約書第三條約定，請求被告按委託價之百分之四即二
    十七萬九千二百元給付違約金及自起訴狀繕本送達之翌日起至清償日止之法定遲
    延利息。
二、被告則以，其雖有授權范金容有機會代為尋覓買主，惟並無授權范金容與原告簽
    訂系爭不動產專任委託銷售契約書，范金容所為係屬無權代理行為，原告所提出
    之授權書影本應係剪接影印變造者。又系爭授權書係一附合契約，原告依其訂定
    用於同類契約條款，其內容顯失公平，該授權書應屬無效等語置辯。
三、原告主張被告於九十一年十二月十七日簽立授權書，授權訴外人范金容與原告簽
    訂專任委託銷售契約書及其他相關事項，委託原告居間銷售被告所有之系爭土地
    一節，業據原告提出授權書、不動產專任委託銷售契約書、同意書原本各一份為
    證，被告雖否認曾簽立系爭授權書，且否認有授權范金容與原告簽立系爭委託銷
    售契約書。然查：
（一）被告並對范金容及原告之員工邱子杰提出刑事偽造文書罪之告訴，經台灣桃園
      地方法院檢察署受理後，經該署檢察官命原告提出上開授權書原本，並與被告
      於九十二年五月二十日於偵查庭親書之姓名、身分證統一編號、出生年月日及
      住址等十遍，併送法務部調查局鑑定二者筆跡，經鑑驗後認二者之筆跡筆劃特
      徵相同等情，有該署檢察官九十二年度偵字第七一二九號不起訴處分書附卷可
      參（本院卷第四一至四五頁），且被告事後復自認授權書上的簽名為其所親簽
      （本院卷第五十頁），從而，原告主張上開授權書為被告所簽立一節，應堪採
      信。
（二）又觀諸本件授權書之格式，於首行即已標明「授權書」三字，且被告於授權人
      欄親書姓名、性別、出生年月日、籍貫、身分證號碼、住址等事項，並於未尾
      授權人姓名欄親自簽名其上，已如前述，則授權人欄及簽名之間之授權事項欄
      以打字之方式明載：「授權人有關右列指示房地之出賣，授權被授權人全權代
      理與北區房屋仲介股份有限公司簽定專任委託銷售契約書及其他相關事項，並
      授與簽定買賣契約之代理相關事宜」等字樣，被告豈能視而不見？是被告抗辯
      稱，范金容當時並非取本件授權書予其簽立，其簽立與授范金容之授權書並無
      北區房屋之字樣云云，自難採信。
（三）按代理係代理人於代理權限內，以本人名義向第三人為意思表示或由第三人受
      意思表示，而其效力直接歸屬於本人的行為；又按受任人受概括委任者，得為
      委任人為一切行為，但不動產之出賣，須有特別授權，民法第一百零三條、第
      五百三十四條第一款定有明文。依上本件授權書之授權事項欄，既載明授權人
      （即被告）就本件土地，授權被授權人（即范金容）全權代理與原告公司簽定
      專任委託銷售契約書，是則被告授權范金容之代理權限為全權代理其與原告簽
      定系爭專任委託銷契約書以出賣本件土地，此項授權行為與上開民法第五百三
      十四條第一款之規定可以相符，且既為全權代理，授權書之內容自無須記載售
      價、授權期間、仲介報酬、違約金等事項甚明，被告抗辯上開授權書未載明上
      開事項，顯係越權代理云云，於法無據。
（四）第按代理權之撤回，不得以之對抗善意第三人。但第三人因過失而不知其事實
      者，不在此限，民法第一百零七條定有明文。被告雖抗辯稱，其授權范金容代
      覓本件土地之買主，惟已於九十二年二月二十六日撤回授權云云，並提出授權
      解約書一份為證（本院卷第二六頁），然查，被告自認未將撤回范金容代理權
      之事通知原告（本院卷第五八頁），此外，被告復未能舉證證明原告知悉或因
      過失而不知代理權撤回之事實，從而，依上開法文規定意旨，被告縱將授與范
      金容之代理權撤回，亦不得以之對抗原告。
（五）綜上可知，原告主張被告授權范金容全權代理其與原告簽立本件不動產專任委
      託銷售契約書一節，核屬實在，被告空言抗辯並未授權范金容與原告訂定本件
      不動產專任委託契約書，尚難成立。
五、被告另抗辯上開授權書縱有效成立，惟亦違反民法第二百四十七條之一定型化契
    約之限制，而屬無效云云，惟按民法第二百四十七條之一規定，依照當事人一方
    預定用於同類契約之條款而訂定之契約，為左列各款之約定，按其情形顯失公平
    者，該部分約定無效。本件授權書係被告與范金容所訂定，並非原告公司與被告
    所訂定，雖被告主張范金容係原告公司之職員，惟未舉證以實其說，其主張難信
    屬實，從而，縱系爭授權書為定型化契約約款且有民法第二百四十七條之一之情
    形，被告亦僅得對契約當事人范金容主張，其對原告主張，顯於法無據。
六、原告主張其於九十二年二月二十日覓得買主朱治強願以七百萬元願購買本件土地
    後，即多次以電話通知被告前來辦理簽約事宜，並於九十二年三月間以存證信函
    通知被告，要其出面與買主為訂約事宜之情，已據原告提出要約書、承買契認書
    、郵局存證信函各一份為證（本院卷第六九、七十頁），且為被告所不爭執，堪
    信為真實。按甲方（即被告）保證本合約簽訂後，不中途不得再以任何理由終止
    本契約，並應停止自行出售、或委託其他仲介公司出售、出租，如有違反，甲方
    願按委託價百分之四賠償乙方做為違約金，兩造所簽立之委託銷售契約書第三條
    已有約定，而本件依前所述，原告業已於兩造所訂之委託銷售期限內，找到買主
    即訴外人朱治強願以被告所出之價格向其承買，而達成契約所定之委託條件及義
    務，並數度通知被告前來洽商與買主朱治強訂約之事宜，惟被告均予以推託，不
    欲出售系爭土地予朱治強，甚且已於九十二年四月十五日以買賣為原因，將系爭
    土地辦理移轉登記予訴外人曾銘德之情，有原告提出之土地登記簿謄本在卷可憑
    ，依此，可認被告之行為，已構成契約第三條所定之違約事由，從而，原告依該
    契約條款之約定，請求被告給付其違約金，核屬有據。本院審酌本件原告因被告
    之違約，致受有須支付相當之銷售廣告費、人事花費、加盟權利金之損害，並受
    有依該委託銷售契約書第六條本可預期獲得之賣方按成交價百分之四，買方按百
    分之二，合計按成交價百分之六計算之報酬金之所失利益之損害，並斟酌被告之
    違約程度及現今之社會經濟狀況等情，認原告與被告於系爭委託銷售契約書第三
    條中所約定被告違約應按委託銷售價之百分之四計算違約金，尚屬合理，從而，
    原告請求被告給付其按委託銷售價六百九十八萬元之百分之四計算之違約金即二
    十七萬九千二百元，及該金額自起訴狀繕本送達翌日即九十二年五月十六日起至
    清償日止按年息百分之五計算之利息，核屬有據，應予以准許。
七、假執行之宣告：本件係適用簡易訴訟程序所為被告敗訴之判決，爰依職權宣告假
    執行。
八、兩造其餘主張及所提證據與本院上開論斷無涉或無違，不予贅述。
九、據上論結，本件原告之訴為有理由，依民事訴訟法第四百三十六條第二項、第七
    十八條、第三百八十九條第一項第三款，判決如主文。
中      華      民      國    九十二    年     十一     月      七      日
                                  臺灣新竹地方法院新竹簡易庭
~B法      官  滕治平
右為正本係照原本作成。
如對本判決上訴，須於判決送達後廿日內向本院提出上訴狀。
~B法院書記官  劉宗源
中      華      民      國    九十二    年     十一     月      十      日


司法院資訊處製作；財團法人民間司法改革基金會備份。
